臺北高等行政法院判決
　　　　　　　　　　　　　　　　　　 95年度訴字第03540號
　　　　　　　　　　　　　　　.
原　　　告　美商．耐落公司（Nylok Corporation）
代　表　人　甲○○○○○○M.
訴訟代理人　蔡清福 律師
　　　　　　洪順玉 律師
被　　　告　經濟部智慧財產局
代　表　人　蔡練生（局長）
訴訟代理人　乙○○
上列當事人間因商標註冊事件，原告不服經濟部中華民國95年8
月8 日經訴字第09506174880 號訴願決定，提起行政訴訟。本院
判決如下：
    主  文
原告之訴駁回。
訴訟費用由原告負擔。
    事  實
一、事實概要：
    原告前於民國（下同）92年11月28日以「藍色耐落外螺紋扣
    件顏色商標」商標（下稱系爭商標），指定使用於商標法施
    行細則第13條所定商品及服務分類表第6 類之「金屬扣件，
    即指螺絲、螺絲釘、螺栓、固定螺栓、拉鉚螺栓、飾釘、門
    栓、窗栓、門閂、門把、門柄、金屬外螺紋扣件、金屬製自
    動外螺紋扣件、防鬆脫外螺紋扣件」商品及第40類「外螺紋
    扣件之加工服務」，向被告智慧財產局申請註冊。經該局審
    查，認系爭顏色商標圖樣上之「藍色」，以之作為顏色商標
    ，先天不具識別性；且依其所檢送之使用證據，尚無法證明
    系爭顏色商標足以使消費者認識其為表彰商品或服務之標識
    ，並得藉以與他人之商品或服務相區別，於95年3 月3 日以
    商標核駁第291037號審定書為應予核駁之處分（下稱原處分
    ）。原告不服，提起訴願，經經濟部95年8 月8 日經訴字第
    09506174880 號訴願決定駁回，原告仍不服，遂向本院提起
    行政訴訟。
二、兩造聲明：
　(一)原告聲明：
    1.訴願決定及原處分均撤銷。
    2.被告應作成准予註冊之處分。
　(二)被告聲明：原告之訴駁回。
三、兩造之爭點：
  (1)系爭商標是否具備先天識別性？
  (2)依原告所提供使用證據可否證明系爭商標業經其使用且在交
    易上成為其指定使用商品之識別標識，而取得後天識別性？
　(一)原告主張：
    1.查被告及經濟部對原告不利處分之理由如下：
      (1)被告為「本案核駁」之理由為：
        系爭商標圖樣上之藍色為自然界色彩之基本色，依消費
        者寓目印象僅視為標示於螺絲外螺紋之藍色塗料，不具
        特殊性，不易作為辨識商品或服務之來源，先天上即不
        具識別性；申請人（即原告）雖有檢送前揭實際行銷資
        料，仍不足使相關消費者認識其為表彰該商品或服務之
        來源、品質、信譽之標識，並得藉以與他人之商品或服
        務相區別，故為核駁之處分。
      (2)經濟部為「訴願駁回」之理由：
        系爭商標圖樣上之藍色為自然界色彩之基本色，其予相
        關消費者之認知，僅為普通之顏色，並不具特殊性，尚
        不足以使相關消費者相關消費者認識其為表彰商品或服
        務之標識，應不具先天識別性。且原告所提供之證據資
        料尚無法證明系爭商標業經其使用且在交易上已成為其
        指定使用商品或服務之識別標識，而取得後天識別性，
        故維持被告予以核駁之處分。
    2.被告及訴願決定機關之認事用法顯有違誤，原告僅針對原
      處分及訴願決定理由予以逐項駁斥如後：
      (1)本案原告所申請註冊者為「單一顏色商標」，並不具有
        先天識別性，根據商標法第五條第二項，第二十三條第
        一項第一款之規定，原不得申請註冊。然商標法第二十
        三條第四項亦有規定，「如經申請人使用且在交易上已
        成為申請人商品或服務之識別標識者，不適用之」。故
        本案最重要的爭點應在於，原告所提出之證據是否足以
        證明該單一顏色（藍色）「業經申請人使用並在交易上
        成為其商品之識別標識」，以及原處分機關對於證明力
        之認定是否違法或違背經驗法則，另一爭點則須討論，
        為達成保護消費者權益及充分實現商標法修正之意旨，
        原處分（或主管）機關究竟應採取何種審查標準之問題
        。以上，合先敘明。
      (2)原告所提出之證據是否具有充分證明事實之證明力？被
        告對於證明力之認定是否違法或違背經驗法則？
        就原告所提出之廣告單及產品型錄，原告所呈之影本
          有彩色亦有黑白影印，唯於刊登廣告或對外說明時絕
          大多數皆以以彩色影本出示。觀察彩色影本可知，原
          告螺絲或螺帽上之藍色係非常鮮豔且明顯的，在廣告
          單或產品型錄中非常搶眼，即使只看黑白影本，亦可
          看出螺絲或螺帽上有不同的顏色層，一般人很容易察
          覺其與普通螺絲或螺帽之差異，而在腦海中留下深刻
          印象。至此，原告應已證明，該顏色業經原告「使用
          」於其商品，並且「有能力」成為其商品之識別標識
          （因為它很搶眼，且與一般螺絲螺帽有顯著差異），
          若原告能再證明上述廣告單與產品型錄廣泛地散發於
          消費者間，且該顏色深植於消費者心中，則原告似乎
          即證明商標法第23條第4 項之要件，「經申請人使用
          且在交易上已成為申請人商品或服務之識別標識」。
        為證明上述廣告手法（以鮮豔的顏色令消費者留下深
          刻印象，進而將顏色與特殊防鬆技術劃上等號）被廣
          泛地使用於消費者間，由原告提出刊登於螺絲世界雙
          月刊之廣告刊登紀錄表中可以看出，原告於螺絲世界
          雙月刊刊登廣告期間長達8 年以上，刊登期數共達23
          期，在電子時報亦刊登了數年廣告，亦在台灣家具雜
          誌刊登了7 年廣告（上述皆為彩色廣告，鮮豔的顏色
          令消費者留下深刻印象），另外，由聯合知識庫搜尋
          而得自西元1996年至2001年之經濟日報內容，亦不斷
          強調該公司「藍色防鬆處理」、「專用藍色商標」、
          「藍色防鬆螺絲」。由此可知，原告確實在交易及行
          銷上持續地使用、持續地強調其顏色（藍色）標識。
        就經驗法則而言，廣告或宣傳作的越頻繁的商品，越
          容易使消費者印象深刻。關於原告所做的廣告已於原
          告提出刊登於螺絲世界雙月刊之廣告刊登紀錄表中詳
          述，另外，原告亦提出數十家不同公司所做的說明會
          記錄，於說明會上原告皆會出示彩色廣告單及產品型
          錄，並詳盡為消費者解說其商品功能與顏色間之關聯
          ，而原告每年幾乎都辦40場以上之說明會。原告打廣
          告及宣傳皆如此頻繁，由經驗法則推論，對於原告所
          持續使用、持續強調之顏色（藍色），消費者應有深
          刻的印象。原告復提出20餘家臺灣公司與原告簽定之
          訂單，其中有向原告訂購防鬆螺絲者，亦有要求原告
          為其螺絲作防鬆加工處理者，而其書寫方式分別有，
          「藍色耐落加工」、「3000支耐落藍色」、「訂購螺
          絲，BLUE COLOR」、「訂單，BLUE COLOR」、「需再
          做藍色耐落處理」、「作藍色耐落防鬆處理」、「耐
          落藍色半圈，至少三牙」、「請作一般藍色耐落」。
          試問，這些消費者為何不直接訂購「防鬆螺絲」？為
          何不要求作「防鬆加工處理」？為何會直截了當地、
          不假思索地在訂單上寫下「藍色耐落加工」、「作藍
          色耐落處理」、「3000支耐落藍色」、「作一般藍色
          耐落」？蓋因藍色，或藍色耐落在消費者心目中已經
          跟「防鬆功能」劃上等號，因此消費者在訂單上幾乎
          都會提到「藍色」。由此觀之，原告所持續使用、持
          續強調的顏色（藍色）標識確實已經深植於消費者心
          中。
        綜上所述，由原告所提出之證據，應可證明該藍色標
          識「業經申請人使用且在交易上已成為申請人商品或
          服務之識別標識」，亦即，符合商標法第23條第4 項
          之規定。
      (3)訴願決定機關對於證明力之認定是否違法或違反經驗法
        則？
        訴願決定機關認為，「訴願人螺絲商品及外包裝、西
          元1989年外文商品型錄…多屬宣傳其發明專利防鬆脫
          塗覆藍色材料之螺絲廣告、型錄，亦即，均僅在強調
          其功能性，尚難使相關消費者認識其屬商標之使用」
          。訴願機關可能忽略了，原告於宣傳及說明時所出示
          之廣告單及商品型錄，皆令宣傳或說明之相對人看到
          、並理解其商品上有鮮明的藍色，實際上正是「使用
          」該藍色作為識別標識，也因為在消費者的印象中，
          這種螺絲和普通螺絲有很大的差異，消費者當然可認
          識其為商標之使用。
        其次，訴願決定機關認為，「於本件顏色商標申請註
          冊前，產製螺絲業者即有以藍色、黃色、白色、綠色
          、紅色等色料塗覆於螺紋上，…，如依消費者及相關
          同業之認知，於螺絲上塗覆不同顏色，應已成同業間
          來區辨不同外觀或不同用途之標記」。關於被告及訴
          願決定機關此段論述之真實性，原告抱持強烈的質疑
          。據原告所知，被告及訴願決定機關此段論述之根據
          ，係源自「螺絲公會」所提供之意見，訴願決定機關
          並未實際調查消費市場狀況。既然如此，訴願決定機
          關上述「依消費者及相關同業之認知…」，消費者部
          分顯然無憑無據，不足採信。另外，訴願決定機關所
          詢問之「螺絲公會」，係由螺絲業者所組成之團體，
          亦即，組成份子皆為原告之競爭者，在利益衝突之下
          ，其意見之可信度如何，著實令人懷疑。退萬步言，
          縱然市面上除原告外，尚有其他業者使用藍色塗覆於
          螺絲之上，原告之權益仍然應予保護。原告自西元19
          84年授權台灣耐落螺絲公司將其技術引入臺灣，至今
          已20多年，係最早使用單一顏色作為識別標識之公司
          ，期間原告持續地宣傳並說明其商品及服務，令消費
          者對其商品功能及鮮明的藍色產生深刻印象，進而將
          商品之功能與顏色聯結；由於商品廣受好評，或有業
          者進而仿效，亦使用藍色塗覆於螺絲之上，企圖混淆
          消費者，造成原告相當大的困擾，在未有商標權保護
          下，原告無計可施，然而消費者卻可能因而受害，購
          得未具防鬆功能之藍色螺絲。
        訴願決定機關認為，「電子時報雖刊有訴願人（即原
          告）之螺絲廣告，惟均係強調商品特殊耐落、防鬆動
          專利技術及功能，並未特別強調藍色為其所提供之商
          品或服務之特徵」。訴願決定機關之論點恐怕不正確
          。如原告所提之廣告或產品型錄所示，原告刊登之廣
          告或產品型錄於刊登時絕大多數是彩色印刷，其顏色
          之清晰鮮豔，一般人一見即知，何須於文字中另外強
          調？看見廣告或型錄之人一方面對此種有藍色塗覆層
          的螺絲及螺帽產生深刻印象，另一方面則將顏色印象
          與產品之功能作連結，進而認定藍色為此種防鬆螺絲
          、螺帽之標識。
        訴願決定機關認為，「訴願人係經營塗料處理加工之
          相關產業，所產製之各式塗料亦以藍色以外之白、綠
          、紅、橘、黃等多色塗覆於螺絲扣件上，作為區辨其
          高效能之預塗式防鬆、防漏、防沾粘、防鎖死、潤滑
          以及預裝配等不同功能，更加說明本件藍色顏色商標
          不足証明已為相關消費者認識其為表彰外螺紋扣件及
          其加工服務之標識，並得藉以與他人之商品或服務相
          區別，亦不足以証明…」。訴願決定機關之邏輯似乎
          是，由於原告生產或加工之螺絲螺帽有多種顏色，因
          此消費者會混淆而無法識別。然而，原告所生產不同
          顏色的塗料，分別有其不同的功能，原告只需分別對
          不同商品詳盡說明，消費者各取所需，何有混淆無法
          識別之虞？此外，向原告要求訂購防鬆螺絲或防鬆加
          工之廠商，皆清楚地指明「藍色」，並不會與其他顏
          色相混淆，對消費者而言，原告商品或服務之特定顏
          色已經與其特定功能劃上等號。綜上所述，原告以為
          訴願決定機關之上述論據皆無理由，並違反經驗法則
          及事實真相，原告之商標已然符合商標法第23條第4
          項之規定，應准予註冊。
      (4)為達成保護消費者權益及充分實現商標法修正之意旨，
        訴願決定（或主管）機關究竟應採取何種審查標準？原
        告自西元1984年授權台灣耐落螺絲公司將其技術引入臺
        灣，至今已20多年，期間原告持續地宣傳並說明其商品
        及服務，令消費者對其商品功能及鮮明的藍色產生深刻
        印象，進而將商品之功能與顏色聯結；且原告之消費者
        群十分龐大，遍及各產業（如自行車業、汽機車業、電
        子電機業、家具業、機械五金業、運動器材業、外銷業
        ，其他相關產業），於防鬆螺絲界的市佔率有八成以上
        ，原告於廣告及宣傳時皆以鮮明的藍色作為其識別標識
        ，並且已為廣大的消費者群所接受而得以識別，應認為
        原告已然符合商標法第23條第4 項「業經申請人使用且
        在交易上已成為申請人商品或服務之識別標識」之規定
        。被告及訴願決定機關對於原告註冊之申請皆以「證明
        不充分」為由予以核駁，其對證明力認定之當否誠有疑
        問。原告以為，或許因顏色商標屬於新修正的規定，被
        告因而不敢貿然核准申請。然而，不核准原告之商標註
        冊申請實際上反而可能侵害消費者權益，時有不肖業者
        未具防鬆技術，卻利用原告商品於螺絲市場之知名度，
        將螺絲塗上藍色顏料以詐騙消費者，而原告卻無計可施
        ，依據商標法第1 條，這些消費者之利益應予以保護。
        此外，除單一顏色外，顏色之組合有千萬種，核准原告
        單一顏色商標註冊並不會妨害其他業者未來申請顏色商
        標之利益，何況原告使用單一藍色作為防鬆螺絲之識別
        已有20餘年，消費者對原告商品與顏色皆有深刻的識別
        印象。再者，商標法修正後准許單一顏色商標註冊，而
        被告卻採取如此嚴苛及不當的審查標準，實有害於顏色
        商標未來的發展，以及商標法修正之立法意旨。
　(二)被告主張：
    1.按「商標包含說明性或不具識別性之文字、圖形、記號、
      顏色或立體形狀，若刪除該部分則失其商標之完整性，而
      經申請人聲明該部分不在專用之列者，得以該商標申請註
      冊」，為商標法第19條所明定。故其適用係指商標圖樣整
      體具識別性，而其圖樣中包含說明性或不具識別性之文字
      或圖形者，為避免因該部分致不准註冊，或註冊後就該部
      分單獨主張權利而產生爭議，得經申請人聲明該部分不與
      商標圖樣分離單獨請求專用（被告公告之「聲明不專用」
      審查要點2 參照）。經核系爭顏色商標圖樣中之「虛線部
      分之營業相關物品之形狀，不屬於顏色商標之一部分。」
      ，不具識別性，經原告聲明不專用，應有前條規定之適用
      ，惟系爭顏色商標核准與否，仍應以整體圖樣顏色是否具
      識別性為準，合先敘明。
    2.按「商標得以文字、圖形、記號、顏色、聲音、立體形狀
      或其聯合式所組成」，「前項商標，應足以使商品或服務
      之相關消費者認識其為表彰商品或服務之標識，並得藉以
      與他人之商品或服務相區別」，為商標法第5 條第1 、2
      項所明定；又「商標不符合第5 條規定者」不得註冊，為
      商標法第23條第1 項第1 款所明定。所謂顏色商標指單純
      以單一顏色或顏色組合作為商標申請註冊，而該單一顏色
      或顏色組合本身已足資表彰商品或服務來源者而言，不包
      括以文字、圖形或記號與顏色之聯合式商標（顏色商標審
      查基準3.1 參照）。而判斷顏色商標識別性，被告公告之
      「顏色商標審查基準」，列有各項相關參考因素，合先敘
      明。
    3.系爭顏色商標審酌之因素如下：
　　  (1)是否具有先天識別性：
        顏色商標先天識別性之程度較低，蓋因消費者對顏色
          ，尤其是單一顏色之認知多屬裝飾性，因此顏色商標
          要能註冊為商標，如同其他型態的商標一樣，必須該
          顏色商標能使消費者足以辨別商品或服務來源。單一
          顏色，一般來說，消費者對其認知，大都將之作為商
          品裝飾或其包裝之設色，且消費者用肉眼能分辨之顏
          色色差有限，因此，單一顏色原則上不具有先天之識
          別性。（「顏色商標審查基準」審查基準3.3.1 參照
          ）。
        經核本件原告申請註冊之「藍色耐落外螺紋扣件」顏
          色商標圖樣如申請書所附之商標圖樣所示，係以「螺
          紋部分附有藍色覆片之金屬外螺紋扣件」表彰提供具
          外螺紋扣件於螺蚊部分附加藍色覆片之加工服務及生
          產螺紋部分附有藍色覆片之金屬外螺紋扣件。惟查系
          爭商標圖樣上之藍色為自然界色彩之基本色，亦為日
          常生活隨處可見之顏色，依消費者寓目印象僅視為標
          示於螺絲外螺紋之藍色塗料，不具特殊性，不易作為
          辨識商品或服務之來源，先天上即不具識別性，自無
          法使商品之相關消費者認識其為表彰商品或服務之來
          源、品質、信譽之標識外，並得藉以與他人之商品或
          服務相區別，自有首揭法條規定之適用。
　　  (2)是否取得後天識別性之證據：
        單一顏色原則上不具有先天之識別性，要能註冊為商
          標，必須證明已取得後天之識別性，亦即申請人須提
          供相當之證據證明該單一顏色業經申請人使用且在交
          易上已成為表彰申請人商品或服務之標識，並得藉以
          與他人之商品或服務相區別，而例外地依商標法第23
          條第4 項之規定准其註冊之申請，否則應以其缺乏識
          別性而依商標法第23條第1 項第1 款之規定核駁其註
          冊之申請。（「顏色商標審查基準」審查基準3.3.1
          參照）。
        經檢視原告於申請註冊時所檢附之證據資料，(甲)原告
          螺絲商品及外包裝、西元1989年外文商品型錄、原告
          螺絲商品彩色型錄以及80、81年於臺灣參加展覽商品
          及攤位照片：經核，該等證據多屬宣傳其發明專利防
          鬆脫落塗覆藍色材料之螺絲廣告、型錄，亦即，均僅
          在強調其功能性，尚難使相關消費者認識其屬商標之
          使用；此外，藍色係屬通用之顏色，在傳統之原料著
          色技術上，其與紅色及黃色皆被視為原料顏色，而為
          自然界色彩之基本色，且於系爭顏色商標申請註冊前
          ，產製螺絲業者即有以藍色、黃色、白色、綠色、紅
          色等色料塗覆於螺紋上，或生產整體均係彩色螺絲行
          銷販售，原告亦將塗覆白、黃、橘、綠、紅等色之螺
          絲並置行銷，如依消費者及相關同業之認知，於螺絲
          上塗覆不同顏色，應已成同業間來區辨不同外觀或不
          同用途之標記；(乙)系爭商標於美國獲准註冊之資料：
          核此並非實際使用系爭商標之證據，且僅有美國之註
          冊資料，尚難僅以此證明系爭商標已成為原告商品或
          服務之識別標識；(丙)原告西元1989年至2003年行銷相
          關費用列表以及歷年廣告費用支出傳票及統一發票收
          據：均非系爭商標之實際使用證據；(丁)電子時報及經
          濟日報之廣告：其中西元2002年6 月4 日、2002年12
          月5 日、2003年7 月24日及2004年8 月25日之電子時
          報雖刊有原告之螺絲廣告，惟均係強調商品特殊「耐
          落」、「防鬆動」專利技術及功能，並未特別強調「
          藍色」為其所提供之商品或服務之特徵；另西元2000
          年10月9 日、2001年3 月20日、2001年6 月27日及20
          01年7 月27日及部分自聯合知識庫下載之經濟日報報
          導內雖有提及原告將其於美國註冊之專用True Blue
          註冊商標引進國內，惟所舉報導並非系爭商標之實際
          使用資料，且隱藏於報導中，文字並不顯著，如不詳
          細閱讀，尚難知悉螺絲上之藍色係美國註冊之商標，
          且已經原告引進；(戊)國內廠商之道歉啟事及美國聯邦
          法院之判決：均非系爭商標實際使用之證據，且炬億
          公司之道歉啟事中並未指出其所侵害者係原告之「藍
          色」商標；另翰泰含浸企業有限公司之道歉啟事則係
          針對「耐落」商標及服務標章。綜上，本件「藍色耐
          落外螺絲紋扣件顏色商標」可供證明業經原告使用且
          在交易上已成為原告商品或服務之識別標識之證據資
          料尚屬有限，不足證明本件原告所申請註冊之「藍色
          耐落外螺紋扣件顏色商標」業經其長期使用而取得識
          別性。
        復檢視原告於訴願階段所檢送之證據資料，(甲)原告歷
          年總體銷售紀錄、產業分佈紀錄及82年至91年說明會
          紀錄及客戶訂單抽樣影本：為其公司所有產品之總量
          資料，或原告Nylok 防鬆螺栓技術之相關討論，難謂
          係系爭商標指定之金屬扣件商品或外螺紋扣件之加工
          服務之使用證據資料；(乙)原告1997年2002年獲ISO 90
          00、QS-9000 及福特汽車最佳供應商認證影本、其廠
          房顏色設計、參展設計、產品型錄及名片資料以及愛
          爾蘭商速聯股份有限公司與原告之和解契約及通知其
          臺灣分公司停止使用藍色防鬆膠之資料：惟該等證據
          均無從看出系爭商標實際使用之情形。是原告雖主張
          系爭藍色商標已經其長期廣泛行銷而取得後天識別性
          ，得以獲准註冊云云；惟參酌卷附之TSFG耐落集團網
          站資料，原告係經營塗料處理加工之相關產業，所產
          製之各式塗料亦以藍色之外的白、綠、紅、橘、黃等
          多色塗覆於螺絲扣件上，作為區辨其高效能的預塗式
          防鬆、防漏、防沾粘、防鎖死、潤滑以及預裝配等不
          同功能，更加說明系爭藍色顏色商標不足證明已為相
          關消費者認識其為表彰外螺紋扣件及其加工服務之標
          識，並得藉以與他人之商品或服務相區別，亦不足以
          證明原告有長期使用系爭顏色商標而取得識別性之事
          實。
        至於原告於行政訴訟第一審階段檢送之資料，主張系
          爭藍色商標已經其長期廣泛行銷而取得後天識別性，
          得以獲准註冊云云；惟經檢視證據資料(甲)耐落公司廣
          告單及型錄、(乙)螺絲世界雙月刊刊登紀錄表、電子時
          報、台灣家具雜誌、經濟日報、(丙)說明會記錄、(丁)客
          戶訂單、(戊)產銷分布統計等，該等資料均已於申請階
          段、訴願階段提出，證明力已如前述。另關於原告所
          提問題，補充說明如下：(甲)原告廣告單及型錄：均係
          強調其特殊之專利技術、規格標準，此點由該證據第
          1 頁中「世界性專利：防鬆螺絲、防鬆螺帽」可得知
          。另其產品型錄中強調「Nyolk TRUE BLUE 」時，尚
          有其他顏色螺絲（白、黃、紅、綠）並存，非僅藍色
          ，故相關消費者未必印象僅停留藍色，而用以區辨其
          商品來源，而係將藍色與其商品或服務相關之防鬆等
          功能作等號聯想。又其型錄中「藍色」除防鬆功能外
          ，尚有其他用途，如：耐油、止漏等，更加證明「藍
          色」未必代表防鬆。(乙)螺絲世界雙月刊刊登紀錄表、
          電子時報、台灣家具雜誌、經濟日報：則多屬宣傳其
          發明專利防鬆脫落塗覆藍色材料之螺絲介紹及該專利
          面之技術，且其廣告宣傳僅證明有刊登廣告，刊登之
          版面、頁數、篇幅等，並無法看出系爭商標申請案實
          際使用之事證，另該報導商標多為美國專用TRUE BLU
          E 註冊商標，亦非系爭商標申請案之實際使用情形。
          (丙)說明會記錄：82年、89年、90年、91年等說明會記
          錄，多數僅記載該席會相關出席人員名冊，少數於Q&
          A 記錄中提及客戶問題及介紹技術面資料，另有通知
          參加「螺絲相關課程研討會」開會通知單及上課照片
          ，皆未能證明實際有使用系爭商標之具體資料。再者
          ，該說明會並非向消費者說明如何以顏色表示廠商之
          商品或服務，而係用以說明各種顏色所代表之各種用
          途，故基於「藍色」本為自然界基本色，又原告同時
          使用多種顏色作為其他不同用途，消費者即無法以單
          一顏色來辨識商品或服務來源。(丁)客戶訂單：本案申
          請日為92年11月28日，而原告所提供客戶訂日期多為
          95年、96年之資料，且該等訂單指定顏色是用以「區
          分商品或服務之不同用途或功能」，與用以「表彰商
          品或服務來源」有別。單一顏色，基於顏色耗盡原理
          ，為維持正常之交易秩序及商業習慣，原本不得任由
          特定人取得商標權。若例外於該單一顏色業經作為商
          標使用而取得後天識別性時，方得准許商標註冊。此
          種非傳統型商標，本係結合商品或服務使用結果所產
          生之識別性，惟在賦予特定業者以單一顏色或自然界
          基本色享有排他權利之時，自應同時考慮有無妨礙相
          關同業公平競爭之原則。固系爭商標在申請之前，業
          者既已有普遍以顏色區分商品本身功用之事實，原告
          自難據此排除他人使用而主張權利。
    4.是原告雖主張系爭藍色商標已經其長期廣泛行銷而取得後
      天識別性，得以獲准註冊云云。惟考量系爭顏色商標圖樣
      上之藍色，為一般消費者所習見之顏色，並無特殊性，不
      具先天識別性，復屬螺絲業所習用之顏色，而由TSFG耐落
      集團網站資料，原告係經營塗料處理加工之相關產業，所
      產製之各式塗料除藍色之外亦有綠、白、紅、橘、黃等多
      色塗覆於螺絲扣件上，作為區辨其高效能的預塗式防鬆、
      防漏、防沾粘、防鎖死、潤滑以及預裝配等不同功能，更
      加說明系爭藍色顏色商標僅為該公司「對商品或服務之用
      途說明」，不足證明已為相關消費者認識其為「表彰內螺
      紋扣件及其加工之標識」，並得藉以與他人之商品或服務
      相區別，尚不足以證明原告有長期使用系爭顏色商標而取
      得識別性之事實。另系爭顏色商標申請之時點，競爭同業
      已有普遍使用之客觀事實，有無影響公平競爭之虞，應以
      競爭同業使用情形為判斷，在賦予特定業者以單一顏色享
      有排他權利之時，應同時考慮相關同業之公平競爭原則。
    5.綜上所述，本件原告申請註冊之「藍色耐落內螺絲紋扣件
      顏色商標」，不具先天識別性，且依其申請註冊、訴願階
      段及行政訴訟第一審階段所提供使用證據尚無法證明系爭
      商標業經其使用且在交易上已成為其指定使用商品或服務
      之識別標識，而取得後天識別性，自難謂已符合商標法第
      23條第4 項規定之情事，故其仍有違反首揭商標法第23條
      第1 項第1 款之規定，而不得註冊。被告依商標法第23條
      第1 項第1 款及第24條第1 項之規定予以核駁，並無不合
      。
　　理  由
一、按「商標得以文字、圖形、記號、顏色、聲音、立體形狀或
    其聯合式所組成。前項商標，應足以使商品或服務之相關消
    費者認識其為表彰商品或服務之標識，並得藉以與他人之商
    品或服務相區別。」為商標法第5 條所規定。又「商標有下
    列情形之一者，不得註冊：一、不符合第5 條規定者。…」
    ，為同法第23條第1 項第1 款所規定。而「…有不符合第5
    條第2 項規定之情形，如經申請人使用且在交易上已成為申
    請人商品或服務之識別標識者，不適用之」，復為同法第23
    條第4 項所規定。又依經濟部93年4 月28日修正公布、同年
    5 月1 日施行之「商標識別性審查要點」第10點規定：「本
    法（即商標法）第23條第4 項規定，應就下列事項綜合審查
    ：(一)使用該商標於指定商品或服務之時間長短、使用方式及
    同業使用情形；(二)使用該商標於指定商品或服務之營業額或
    廣告數量；(三)使用商標於指定商品或服務之市場分布、銷售
    網路、販賣陳列之處所等；(四)廣告業者、傳播業者出具之證
    明；(五)具公信力機構出具之證明；(六)各國註冊之證明；(七)其
    他得據為認定有識別性之證據等。另所謂顏色商標，應是指
    將單一顏色或顏色組合實際使用於指定商品或服務之方式、
    位置或內容態樣，而該單一顏色或顏色組合本身已足以表彰
    商品或服務來源者而言。
二、原告前於民國（下同）92年11月28日以「藍色耐落外螺紋扣
    件顏色商標」商標（下稱系爭商標），指定使用於商標法施
    行細則第13條所定商品及服務分類表第6 類之「金屬扣件，
    即指螺絲、螺絲釘、螺栓、固定螺栓、拉鉚螺栓、飾釘、門
    栓、窗栓、門閂、門把、門柄、金屬外螺紋扣件、金屬製自
    動外螺紋扣件、防鬆脫外螺紋扣件」商品及第40類「外螺紋
    扣件之加工服務」，向被告智慧財產局申請註冊。經該局審
    查，認系爭顏色商標圖樣上之「藍色」，以之作為顏色商標
    ，先天不具識別性；且依其所檢送之使用證據，尚無法證明
    系爭顏色商標足以使消費者認識其為表彰商品或服務之標識
    ，並得藉以與他人之商品或服務相區別，於95年3 月3 日以
    商標核駁第291037號審定書為應予核駁之處分。原告不服，
    循序提起行政訴訟，並為事實欄所載各節之主張，是本件應
    審酌者厥為：
　　(1)系爭商標是否具備先天識別性？
    (2)依原告所提供使用證據可否證明系爭商標業經其使用且在
      交易上成為其指定使用商品之識別標識，而取得後天識別
      性？
三、關於(1)系爭白色顏色商標是否具備先天識別性部分：
  (一)按顏色商標先天識別性之程度較低，蓋因消費者對顏色，尤
    其是單一顏色之認知多屬裝飾性，因此顏色商標要能註冊為
    商標，如同其他型態的商標一樣，必須該顏色商標能使消費
    者足以辨別商品或服務來源。單一顏色，一般來說，消費者
    對其認知，大都將之作為裝飾的圖案，且消費者用肉眼能分
    辨之顏色有限，因此，單一顏色原則上不具有先天之識別性
    。（「顏色商標審查基準」3.3.1 參照）。
  (二)本件原告係以顏色商標申請系爭「藍色耐落外螺紋扣件顏色
    商標」商標註冊，依其於原處分卷填具之「顏色商標註冊申
    請書」所載，其商標圖樣有以虛線表現實際使用於指定商品
    或服務之方式、位置或內容樣態。有關商標圖樣顏色，註記
    為「彩色」；有關商標圖樣描述部分，勾選有「本件為顏色
    商標，圖樣上虛線部分之營業相關物品之形狀，不屬於顏色
    商標之一部分。」又以文字敘述「本件商標係以『螺紋部分
    附有藍色覆片之金屬外螺紋扣件』表彰提供具外螺紋扣件於
    螺蚊部分附加藍色覆片之加工服務及生產螺紋部分附有藍色
    覆片之金屬外螺紋扣件」。經查，系爭顏色商標係以「藍色
    」標示於金屬外螺紋扣件之螺紋部分」表彰提供具外螺紋扣
    件於螺蚊部分附加藍色覆片之加工服務以及生產螺紋部分附
    有藍色覆片之金屬外螺紋扣件。在傳統之原料著色技術上，
    「藍色」與紅色及黃色皆被視為原料顏色，而為自然界色彩
    之基本色，其予相關消費者之認知，僅為普通之顏色，並不
    具特殊性，以之作為顏色商標，表彰其所提供之前揭加工服
    務及外螺紋扣件等商品，尚不足以使相關消費者認識其為表
    彰服務及商品之標識，並得藉以與他人之商品或服務相區別
    ，應不具先天識別性。
四、關於(2)依原告所提供使用證據可否證明系爭商標業經其使用
    且在交易上成為其指定使用商品之識別標識，而取得後天識
    別性部分：
  (一)單一顏色原則上不具有先天之識別性，要能註冊為商標，必
    須證明已取得後天之識別性，亦即申請人須提供相當之證據
    證明該單一顏色業經申請人使用且在交易上已成為表彰申請
    人商品或服務之標識，並得藉以與他人之商品或服務相區別
    ，而例外地依商標法第23條第4 項之規定准其註冊之申請，
    否則應以其缺乏識別性而依商標法第23條第1 項第1 款之規
    定核駁其註冊之申請。（「顏色商標審查基準」3.3.1 參照
    ）。
  (二)經查原告於申請註冊當時所檢附之證據資料：(甲)原告螺絲商
    品及外包裝、西元1989年外文商品型錄、原告螺絲商品彩色
    型錄以及80、81年於臺灣參加展覽商品及攤位照片：經核，
    該等證據多屬宣傳其發明專利防鬆脫落塗覆藍色材料之螺絲
    廣告、型錄，亦即，均僅在強調其功能性，尚難使相關消費
    者認識其屬商標之使用；此外，藍色係屬通用之顏色，在傳
    統之原料著色技術上，其與紅色及黃色皆被視為原料顏色，
    而為自然界色彩之基本色，且於系爭顏色商標申請註冊前，
    產製螺絲業者即有以藍色、黃色、白色、綠色、紅色等色料
    塗覆於螺紋上，或生產整體均係彩色螺絲行銷販售，況原告
    亦將塗覆白、黃、橘、綠、紅等色之螺絲並置行銷，如依消
    費者及相關同業之認知，於螺絲上塗覆不同顏色，應已成同
    業間來區辨不同外觀或不同用途之標記；(乙)系爭商標於美國
    獲准註冊之資料：核此並非實際使用系爭商標之證據，且僅
    有美國之註冊資料，尚難僅以此證明系爭商標已成為原告商
    品或服務之識別標識；(丙)原告西元1989年至2003年行銷相關
    費用列表以及歷年廣告費用支出傳票及統一發票收據：均非
    系爭商標之實際使用證據；(丁)電子時報及經濟日報之廣告：
    其中西元2002年6 月4 日、2002年12月5 日、2003年7 月24
    日及2004年8 月25日之電子時報雖刊有原告之螺絲廣告，惟
    均係強調商品特殊「耐落」、「防鬆動」專利技術及功能，
    並未特別強調「藍色」為其所提供之商品或服務之特徵；另
    西元2000年10月9 日、2001年3 月20日、2001年6 月27日及
    2001年7 月27日及部分自聯合知識庫下載之經濟日報報導內
    雖有提及原告將其於美國註冊之專用True Blue 註冊商標引
    進國內，惟所舉報導並非系爭商標之實際使用資料，且隱藏
    於報導中，文字並不顯著，如不詳細閱讀，尚難知悉螺絲上
    之藍色係美國註冊之商標，且已經原告引進；(戊)國內廠商之
    道歉啟事及美國聯邦法院之判決：均非系爭商標實際使用之
    證據，且炬億公司之道歉啟事中並未指出其所侵害者係原告
    之「藍色」商標；另翰泰含浸企業有限公司之道歉啟事則係
    針對「耐落」商標及服務標章。綜上，本件「藍色耐落外螺
    絲紋扣件顏色商標」可供證明業經原告使用且在交易上已成
    為原告商品或服務之識別標識之證據資料尚屬有限，不足證
    明本件原告所申請註冊之「藍色耐落外螺紋扣件顏色商標」
    業經其長期使用而取得識別性。
  (三)復檢視原告於訴願階段所檢送之證據資料，(甲)原告歷年總體
    銷售紀錄、產業分佈紀錄及82年至91年說明會紀錄及客戶訂
    單抽樣影本：為其公司所有產品之總量資料，或原告Nylok
    防鬆螺栓技術之相關討論，難謂係系爭商標指定之金屬扣件
    商品或外螺紋扣件之加工服務之使用證據資料；(乙)原告1997
    年2002年獲ISO9000 、QS-9000 及福特汽車最佳供應商認證
    影本、其廠房顏色設計、參展設計、產品型錄及名片資料以
    及愛爾蘭商速聯股份有限公司與原告之和解契約及通知其臺
    灣分公司停止使用藍色防鬆膠之資料：惟該等證據均無從看
    出系爭商標實際使用之情形。是原告雖主張系爭藍色商標已
    經其長期廣泛行銷而取得後天識別性，得以獲准註冊云云；
    惟參酌卷附之TSFG耐落集團網站資料，原告係經營塗料處理
    加工之相關產業，所產製之各式塗料亦以藍色之外的白、綠
    、紅、橘、黃等多色塗覆於螺絲扣件上，作為區辨其高效能
    的預塗式防鬆、防漏、防沾粘、防鎖死、潤滑以及預裝配等
    不同功能，更加說明系爭藍色顏色商標不足證明已為相關消
    費者認識其為表彰外螺紋扣件及其加工服務之標識，並得藉
    以與他人之商品或服務相區別，亦不足以證明原告有長期使
    用系爭顏色商標而取得識別性之事實。
  (四)至於原告於本院所檢送之資料，主張系爭藍色商標已經其長
    期廣泛行銷而取得後天識別性，得以獲准註冊云云；惟經檢
    視證據資料(甲)耐落公司廣告單及型錄、(乙)螺絲世界雙月刊刊
    登紀錄表、電子時報、台灣家具雜誌、經濟日報、(丙)說明會
    記錄、(丁)客戶訂單、(戊)產銷分布統計等，該等資料均已於申
    請階段、訴願階段提出，證明力已如前述。另關於原告其餘
    之主張，茲說明如下：(甲)原告廣告單及型錄：均係強調其特
    殊之專利技術、規格標準，此點由該證據第1 頁中「世界性
    專利：防鬆螺絲、防鬆螺帽」可得知。另其產品型錄中強調
    「Nyolk TRUE BLUE 」時，尚有其他顏色螺絲（白、黃、紅
    、綠）並存，非僅藍色，故相關消費者未必印象僅停留藍色
    ，而用以區辨其商品來源，而係將藍色與其商品或服務相關
    之防鬆等功能作等號聯想。又其型錄中「藍色」除防鬆功能
    外，尚有其他用途，如：耐油、止漏等，更加證明「藍色」
    未必代表防鬆。(乙)螺絲世界雙月刊刊登紀錄表、電子時報、
    台灣家具雜誌、經濟日報：則多屬宣傳其發明專利防鬆脫落
    塗覆藍色材料之螺絲介紹及該專利面之技術，且其廣告宣傳
    僅證明有刊登廣告，刊登之版面、頁數、篇幅等，並無法看
    出系爭商標申請案實際使用之事證，另該報導商標多為美國
    專用TRUE BLU E註冊商標，亦非系爭商標申請案之實際使用
    情形。(丙)說明會記錄：82年、89年、90年、91年等說明會記
    錄，多數僅記載該席會相關出席人員名冊，少數於Q& A記錄
    中提及客戶問題及介紹技術面資料，另有通知參加「螺絲相
    關課程研討會」開會通知單及上課照片，皆未能證明實際有
    使用系爭商標之具體資料。再者，該說明會並非向消費者說
    明如何以顏色表示廠商之商品或服務，而係用以說明各種顏
    色所代表之各種用途，故基於「藍色」本為自然界基本色，
    又原告同時使用多種顏色作為其他不同用途，消費者即無法
    以單一顏色來辨識商品或服務來源。(丁)客戶訂單：查該等訂
    單指定顏色是用以「區分商品或服務之不同用途或功能」，
    與用以「表彰商品或服務來源」有別。單一顏色，基於顏色
    耗盡原理，為維持正常之交易秩序及商業習慣，原本不得任
    由特定人取得商標權。若例外於該單一顏色業經作為商標使
    用而取得後天識別性時，方得准許商標註冊。此種非傳統型
    商標，本係結合商品或服務使用結果所產生之識別性，惟在
    賦予特定業者以單一顏色或自然界基本色享有排他權利之時
    ，自應同時考慮有無妨礙相關同業公平競爭之原則。固系爭
    商標在申請之前，業者既已有普遍以顏色區分商品本身功用
    之事實，原告自難據此排除他人使用而主張權利。
  (五)原告雖稱其客戶訂購時，即具體指明係訂購何種顏色之產品
    ，足見系爭商標已為消費者所認識而具識別性云云。惟參酌
    卷附之TSFG耐落集團網站資料，原告係經營塗料處理加工之
    相關產業，所產製之各式塗料亦以白色之外的綠、藍、紅、
    橘、黃等多色塗覆於螺絲扣件上，作為區辨其高效能的預塗
    式防鬆、防漏、防沾粘、防鎖死、潤滑以及預裝配等不同功
    能。申言之，依原告使用塗料顏色之不同，其分別之功能亦
    屬不同，原告使用之顏色，應係用以區別功能，而非用以表
    彰其商品來源之標識，是系爭白色顏色商標不足證明已為相
    關消費者認識其為表彰外螺紋扣件及其加工服務之標識，並
    得藉以與他人之商品或服務相區別，尚不足以證明原告有長
    期使用系爭顏色商標而取得後天識別性。
五、綜上所述，本件原告申請註冊之「藍色耐落外螺紋扣件」顏
    色商標，不具先天識別性，且依其所提供使用證據尚無法證
    明系爭商標業經其使用且在交易上成為其指定使用商品之識
    別標識，而取得後天識別性，自難謂已符合商標法第23條第
    4 項規定，而應有首揭商標法第23條第1 項第1 款規定之適
    用，而不得註冊。從而，被告所為核駁之處分，並無不法，
    訴願決定予以維持，亦無不合。原告徒執前詞，訴請撤銷，
    及請求被告應做成准予註冊之處分，為無理由，應予駁回。
六、兩造其餘攻擊防禦方法均與本件判決結果不生影響，故不逐
    一論述，併此敘明。
據上論結，本件原告之訴為無理由，爰依行政訴訟法第98條第3
項前段，判決如主文。
中　　華　　民　　國　　96　　年　 　7　　月　  25 　 日
                        第二庭審判長法  官　徐瑞晃
                                    法  官  畢乃俊
                                    法　官  陳金圍
上為正本係照原本作成。
如不服本判決，應於送達後20日內，向本院提出上訴狀並表明上
訴理由，如於本判決宣示後送達前提起上訴者，應於判決送達後
20日內補提上訴理由書（須按他造人數附繕本）。
中　　華　　民　　國　　96　　年　　 7　　月　　25　　日
                                    書記官  陳可欣
